【裁判字號】    97,上訴,764
【裁判日期】    970627
【裁判案由】    妨害投票
【裁判全文】
臺灣高等法院高雄分院刑事判決         97年度上訴字第764號
上  訴  人
即  被  告  丙○○
            戊○○
            甲○○
                    號
            乙○○
上列上訴人因妨害投票案件，不服臺灣高雄地方法院97年度訴字
第337 號中華民國97年3 月24日第一審判決（起訴案號：臺灣高
雄地方法院檢察署96年度選偵字第61號），提起上訴，本院判決
如下：
    主  文
原判決撤銷。
丙○○、戊○○、甲○○、乙○○共同意圖使特定候選人當選，
以虛偽遷徙戶籍取得投票權而為投票，各處有期徒刑參月，均減
為有期徒刑壹月又拾伍日，如易科罰金，均以銀元參佰元即新臺
幣玖佰元折算壹日；均褫奪公權壹年。均緩刑貳年。
    事  實
一、丙○○、戊○○、甲○○、乙○○分別與丁緯宙（由原審法
    院另行審結）間具血緣或姻親關係，緣丁緯宙係於民國（下
    同）95年6 月10日所舉辦之「高雄縣鳳山市誠正里第10屆里
    長選舉」之里長候選人，明知依公職人員選舉罷免法第15條
    第1 項規定，在各該選舉區繼續居住4 個月以上者，方取得
    該選舉區之選舉人資格而為投票權人，詎丁緯宙為求順利當
    選高雄縣鳳山市誠正里里長，明知丙○○、戊○○、甲○○
    、乙○○等人，並未實際居住於高雄縣鳳山市誠正里，竟與
    渠等共同基於妨害投票之犯意聯絡與行為分擔，利用遷入幽
    靈人口增加選舉權人足以影響選舉結果之方式，提供位於高
    雄縣鳳山市誠正里黃埔新村東五巷124 之1 號之戶籍址，供
    丙○○等人於如附表（遷入時間欄）所示之時間（自95年1
    月19日起至同年2 月7 日止），陸續將戶籍由如附表（原設
    籍地欄）所示高雄縣鳳山市誠正里以外之原設籍地址遷入，
    藉以在設籍4 個月後取得該選舉區之投票權（即俗稱幽靈人
    口），以求增加票源順利當選。嗣高雄縣選舉委員會依高雄
    縣鳳山市戶政事務所之戶籍登記，將丙○○、戊○○、甲○○、乙○○編入高雄縣鳳山市第10屆誠正里里長選舉人名冊
    並公告確定，丙○○等人並於95年6 月10日之高雄縣第10屆
    里長選舉投票日前往高雄縣鳳山市誠正里第78投票所投票予
    丁緯宙，足以改變投票選舉人數之計算、得票率之基礎，以
    此方法使高雄縣鳳山市誠正里第10屆里長選舉之投票發生不
    正確之結果。
二、案經丁○○告發由臺灣高雄地方法院檢察署檢察官偵查起訴
    。
    理  由
一、上開事實，分據被告丙○○、戊○○、甲○○、乙○○於原
    審審理中坦承不諱，並有同案被告丁緯宙於調查局詢問、檢
    察官訊問、原審準備程序中之陳述可證，佐以卷附國防部陸
    軍司令部95年4 月26日邢節字第0950002522號書函、陸軍第
    八軍團指揮部95年5 月2 日實雲字第0950004316號書函、高
    雄縣鳳山市第10屆市民代表暨里長選舉第0078投票所鳳山市
    誠正里選舉人名冊影本各1 份、鳳山市誠正里丁緯宙等16人
    戶籍遷入、遷出紀錄統計表影本1 紙戶籍遷入、遷出除戶、
    現戶戶籍資料影本13份、高雄縣黃埔新村自治會丁緯宙會長
    124 之1 號眷舍空置違規使用95年4 月19日會勘會議紀錄影
    本1 紙、高雄縣黃埔新村東五巷124 之1 號建物現勘紀錄及
    照片影本1 份等，足證被告丙○○等4 人自95年1 月19日起
    至同年2 月7 日止，將戶籍陸續遷入高雄縣鳳山市誠正里黃
    埔新村東五巷124 之1 號後，均未實際居住於該址，故被告
    4 人遷址之目的皆僅是為取得鳳山市誠正里選舉區之選舉人
    資格而為投票權人甚明，足證被告丙○○等4 人之前開自白
    與事實相符，堪予採信。至於被告等人於本院審理時雖均辯
    稱：不知如此係犯法云云，但依刑法第16條前段規定：「除
    有正當理由而無法避免者外，不得因不知法律而免除刑事責
    任」，是渠等事後所辯顯不足採，被告等上開犯行，均堪以
    認定，應予依法論科。
二、論罪科刑
（一）按所謂使投票發生不正確結果，並非僅使候選人之當選或
      不當選而已，舉凡與投票直接有關之結果，均包括在內。
      而非實際居住該選舉區之人以虛報遷入之手段，偽詐取得
      選舉權，復於選舉時前往投票，只要其非法使有投票權之
      人投票，無論其投給何人，均會對選區之投票率、各候選
      人得票率等結果發生不正確影響，已影響本應只有真正選
      舉人參與之選舉的投票結果，當然使投票發生不正確結果
      ，不待其必投給特定候選人才妨害投票結果之正確性。況
      選舉幽靈人口可適用刑法第146 條，於法律適用上並無疑
      （最高法院88年度臺上字第4210號、第6728號判決參照）
      ；又依公職人員選舉罷免法第15條第1 項之規定，該法所
      重視者，為在選舉區居住之事實，而非形式上之戶籍登記
      。且行政區域政權之行使，按諸主權在民之原則，自應由
      該行政區之人民行使，非得由其他地區之人民所能代為決
      定，故為支持某特定候選人，而將戶籍虛報遷入該選舉區
      ，其妨害選舉之純正及公正性結果，至為顯然（最高法院
      94年度臺上字第1696號判決可資參照）。又按行為後法律
      有變更，應依刑法第二條第一項從舊從輕原則予以比較適
      用者，以新舊法均有處罰之規定時，始有其適用。修正前
      刑法第146 條第1 項規定：「以詐術或其他非法之方法，
      使投票發生不正確之結果或變造投票之結果者，處五年以
      下有期徒刑」，所謂「其他非法之方法」，即指除詐術外
      ，其他一切非法律所允許之方法均屬之，並不以構成刑事
      法上犯罪之非法行為為限。嗣96年1 月24日修正增列第2
      項：「意圖使特定候選人當選，以虛偽遷徙戶籍取得投票
      權而為投票者，亦同」，其立法理由係以：「為使『其他
      非法之方法』之不確定法律概念明確化，且考量台灣地區
      選舉文化之特性（地域性、宗族性），以及現未實際居住
      於戶籍地者有數百萬人，其因就業、就學、服兵役未實際
      居住於戶籍地，或為子女學區、農保、都會區（或特定地
      區）福利給付優渥，保席次或其他因素而遷籍於未實際居
      住地，其原因不一，然此與意圖支持特定候選人當選，進
      而遷徙戶籍之情形不同，並非所有籍在人不在參與投票均
      須以刑罰相繩，是以第二項以意圖使特定候選人當選虛偽
      遷徙戶籍投票者，為處罰之對象」。則依上開修正增列第
      二項規定觀之，修正前之所謂：「其他非法之方法」，固
      包括行為人係以不實遷入戶籍之方式，致未實際居住於選
      舉區取得投票權而投票者，但與上開修正後規定同，均應
      以行為人在主觀上有「為使某特定候選人當選之意圖」為
      限，非謂凡以不實遷入戶籍之方式，致未實際居住於選舉
      區取得投票權而投票者，即該當修正前刑法第146 條第1
      項之構成要件，故該修正增訂之規定而言，修正前規定並
      未較有利於被告（最高法院97年度台上字第471 號判決參
      考）。是修正前刑法第146 條第1 項所謂以其他非法之方
      法，使投票發生不正確之結果或變造投票之結果者之規定
      ，與修正後增列同條第2 項所稱以意圖使特定候選人當選
      ，以虛偽遷徙戶籍取得投票權而為投票之規定，並無有利
      不利之情形可言，祇是法律概念明確化，非屬法律之變更
      。
（二）核被告丙○○、戊○○、甲○○、乙○○所為，均係犯現
      行刑法第146 條第2 項之意圖使特定候選人當選虛偽遷徙
      戶籍投票罪。公訴人認係犯同法第146 條第1 項之罪，尚
      有未恰，起訴法條應予變更。其等分別與同案被告丁緯宙
      間，就上開犯行，有犯意聯絡及行為分擔，均應依修正後
      刑法第28條之規定論以共同正犯。查被告行為後，刑法業
      於94年2 月2 日經總統以華總一義字第09400014901 號令
      修正公布，並於95年7 月1 日施行。刑法第28條共犯，修
      正施行前規定「二人以上共同實施犯罪之行為者，皆為正
      犯」，修正施行後規定「二人以上共同實行犯罪之行為者
      ，皆為正犯」，將舊法之「實施」修正為「實行」。原實
      施之概念，包含陰謀、預備、著手及實行等階段之行為，
      修正後僅共同實行犯罪行為始成立共同正犯，是新法共同
      正犯之範圍已有限縮，排除陰謀犯、預備犯之共同正犯，
      新舊法就共同正犯之範圍既因此有所變動，自屬犯罪後法
      律有所變更，而非純屬文字修正，應有新舊法比較適用之
      問題（最高法院96年度台上字第934 號、第3773號判決）
      ，比較新舊法，以新法對行為人有利。
三、原審以被告等罪證明確，予以論罪科刑，固非無見；惟查，
    刑法第146 條業於96年1 月24日修正公布，修正前第146 條
    第1 項規定：「以詐術或其他非法之方法，使投票發生不正
    確之結果或變造投票之結果者，處五年以下有期徒刑。」，
    修正後第146 條第1 項規定：「以詐術或其他非法之方法，
    使投票發生不正確之結果或變造投票之結果者，處五年以下
    有期徒刑。」並增列第2 項：「意圖使特定候選人當選，以
    虛偽遷徙戶籍取得投票權而為投票者，亦同。」，被告4 人
    意圖使特定候選人當選，以虛偽遷徙戶籍取得投票權而為投
    票之行為，有如上述，應適用現行刑法第146 條第2 項規定
    論處，原審依同條第1 項論處，即有未合，被告上訴意旨均
    以渠等不知如此係犯法，且原審量刑過重，而指摘原判決不
    當，雖均無理由，但原判決既有上開可議之處，仍無可維持
    ，應將原判決撤銷改判。爰審酌被告4 人以虛偽遷徙戶籍取
    得投票權之方式，使投票發生不正確之結果，扭曲選舉制度
    之真實目的，行為實不足取，惟念及渠等因與同案被告丁緯
    宙有血緣或姻親關係，礙於人情壓力而犯本案，並均已於原
    審坦承犯行，又均無任何前科紀錄，及其他一切情狀，仍如
    原審均量處被告4 人有期徒刑3 月。又查被告4 人犯罪時間
    係在中華民國96年4 月24日以前，所犯之罪皆合於中華民國
    96年罪犯減刑條例第2 條第1 項第3 款所定減刑條件，均應
    依法減輕其宣告刑刑期二分之一，併均諭知易科罰金之折算
    標準。按修正前刑法第41條第1 項前段原規定：「犯最重本
    刑為5 年以下有期徒刑以下之刑之罪，而受6 個月以下有期
    徒刑或拘役之宣告，因身體、教育、職業、家庭之關係或其
    他正當事由，執行顯有困難者，得以1 元以上3 元以下折算
    一日，易科罰金。」，且被告行為時之易科罰金折算標準，
    依修正前罰金罰鍰提高標準條例第2 條前段之規定，本係就
    其原定數額提高為100 倍折算1 日，故被告行為時之易科罰
    金折算標準乃以銀元3 百元折算1 日，經折算後應以新臺幣
    9 百元折算為1 日。惟修正後刑法第41條第1 項前段則改以
    ：「犯最重本刑為5 年以下有期徒刑以下之刑之罪，而受6
    個月以下有期徒刑或拘役之宣告者，得以新臺幣1 千元、2
    千元或3 千元折算一日，易科罰金。」，乃就易科罰金之折
    算標準予以提高。從而比較修正前、後所定之易科罰金折算
    標準，當以修正前規定較有利於被告4 人，故應依修正前刑
    法第41條第1 項前段規定諭知易科罰金之折算標準。又按「
    以犯本章之罪或刑法第6 章之妨害投票罪，宣告有期徒刑以
    上之刑者，並宣告褫奪公權」，公職人員選舉罷免法第113
    條第3 項（即於96年11月7 日公職人員選舉罷免法修正前第
    98條第3 項規定，因僅為條號移列，並無實質修正，是無新
    舊法比較之問題）定有明文，而此項褫奪公權之宣告，寓有
    強制性，為刑法第37條第2 項之特別規定，不受宣告6 月以
    上有期徒刑之限制，法院自應優先適用（最高法院81年度台
    非字第246 號判決要旨參照）。雖刑法第37條第2 項於95年
    7 月1 日修正施行後已修正為「宣告一年以上有期徒刑者」
    ，惟因公職人員選舉罷免法第113 條係屬特別規定，仍不受
    此部分宣告刑期間修正之影響，而同條關於褫奪公權期間之
    宣告並未修正，是以，刑法第37條第2 項之前揭修正就本件
    而言不生有利、不利之影響，故無比較新舊法之問題，而應
    逕依修正後刑法第37條第2 項規定諭知褫奪公權期間。準此
    ，本件被告4 人應另依公職人員選舉罷免法第113 條第3 項
    之規定分別宣告褫奪公權1 年（因僅諭知褫奪公權1 年，依
    中華民國96年罪犯減刑條例第14條規定，不再就褫奪公權部
    分予以減刑）。
四、查被告4 人均未受有期徒刑以上刑之宣告，此有被告前科紀
    錄表可憑，並經被告等陳明在卷，而有如上述，其等因與同
    案被告丁緯宙具有血緣或姻親關係，迫於人情壓力而犯本案
    ，經此偵審教訓，當知警惕而無再犯之虞，且查同次選舉，
    丁緯宙告發江清龍等人妨害投票一案，業經台灣高雄地方法
    院檢察署檢察官以96年度選偵字第46號緩起訴在案，有該案
    緩起訴處分書附於本院卷可參（見本院卷第5 、6 頁），基
    於衡平之原則，宜予被告4 人自新之機會，況檢察官亦於本
    院審理時表示給予被告緩刑之機會或從輕量刑之意見（見本
    院卷第73頁），本院斟酌上開各情，認對被告4 人所宣告之
    刑以暫不執行為適當，爰均依法宣告緩刑2 年，以勵自新。
據上論結，應依刑事訴訟法第369 條第1 項前段、第364 條、第
299 條第1 項前段、第300 條，公職人員選舉罷免法第113 條第
3 項，刑法第2 條第1 項、第28條、第146 條第2 項、第37條第
2 項，第74條第1 項第1 款，修正前刑法第41條第1 項前段，修
正前罰金罰鍰提高標準條例第2 條，中華民國96年罪犯減刑條例
第2 條第1 項第3 款、第7 條，現行法規所定貨幣單位折算新臺
幣條例第2 條，判決如主文。
本案經檢察官彭南雄到庭執行職務。
中    華    民    國    97    年    6     月    27    日
                    刑事第六庭    審判長法  官  邱永貴
                                        法  官  李政庭
                                        法  官  張盛喜
以上正本證明與原本無異。
如不服本判決應於收受本判決後10日內向本院提出上訴書狀，其
未敘述上訴理由者，並得於提起上訴後10日內向本院補提理由書
狀（均須按他造當事人之人數附繕本）「切勿逕送上級法院」。
中    華    民    國    97    年    6     月    27    日
                                        書記官  鄭翠芬
附錄本案論罪科刑法條全文：
中華民國刑法第146 條
以詐術或其他非法之方法，使投票發生不正確之結果或變造投票
之結果者，處5 年以下有期徒刑。
意圖使特定候選人當選，以虛偽遷徙戶籍取得投票權而為投票者
，亦同。
前二項之未遂犯罰之。
附表：
 ┌──┬───┬─────────┬─────────┬─────────┐
 │編號│姓  名│ 原   設   籍   地│遷   入   戶   籍 │遷   出   戶   籍 │
 │    │      │                  ├─────────┼─────────┤
 │    │      │                  │遷   入   時   間 │遷   出   時   間 │
 ├──┼───┼─────────┼─────────┼─────────┤
 │ 1  │丙○○│臺北市松山區安平里│高雄縣鳳山市誠正里│臺北市松山區安平里│
 │    │      │南京東路5 段291 巷│黃埔新村東五巷124 │南京東路5 段291 巷│
 │    │      │44弄22號          │之1 號            │44弄22號          │
 │    │      │                  ├─────────┼─────────┤
 │    │      │                  │95年1 月19日      │95年6 月30 日     │
 ├──┼───┼─────────┼─────────┼─────────┤
 │ 2  │戊○○│臺中市南屯區黎明里│高雄縣鳳山市誠正里│臺中市南屯區黎明里│
 │    │      │干城街268 號      │黃埔新村東五巷124 │干城街268 號      │
 │    │      │                  │之1 號            │                  │
 │    │      │                  ├─────────┼─────────┤
 │    │      │                  │95年1 月26日      │95年6 月28日      │
 ├──┼───┼─────────┼─────────┼─────────┤
 │ 3  │甲○○│臺中市南屯區黎明里│高雄縣鳳山市誠正里│臺北市松山區安平里│
 │    │      │干城街268 號      │黃埔新村東五巷124 │南京東路5 段291 巷│
 │    │      │                  │之1 號            │44弄22號          │
 │    │      │                  ├─────────┼─────────┤
 │    │      │                  │95年1 月26日      │95年7 月20日      │
 ├──┼───┼─────────┼─────────┼─────────┤
 │ 4  │乙○○│高雄縣鳥松鄉夢裡村│高雄縣鳳山市誠正里│未遷出            │
 │    │      │明湖路89之5 號10樓│黃埔新村東五巷124 │                  │
 │    │      │                  │之1 號            │                  │
 │    │      │                  ├─────────┼─────────┤
 │    │      │                  │95年2 月7 日      │                  │
 └──┴───┴─────────┴─────────┴─────────┘


司法院資訊處製作；財團法人民間司法改革基金會備份。
